臺灣宜蘭地方法院民事判決　　　　　　 100年度簡上字第11號
上　訴　人　林添永
訴訟代理人　林吳東
被　上訴人　新安東京海上產物保險股份有限公司
法定代理人　黃文成
訴訟代理人　曾立志
上列當事人間請求給付保險金事件，上訴人對於中華民國99年12
月13日臺灣宜蘭地方法院羅東簡易庭99年度羅簡字第197 號第一
審判決，提起上訴，本院判決如下：
    主  文
原判決當事人欄關於被告法定代理人「嚴凱泰」之記載，應更正
為「黃文成」。
上訴駁回。
第二審訴訟費用新臺幣貳仟捌佰貳拾元由上訴人負擔。
    事實及理由
壹、程序事項：
    按判決如有誤寫、誤算或其他類此之顯然錯誤者，法院得依
    聲請或依職權以裁定更正，民事訴訟法第232條第1項定有明
    文。查被上訴人之法定代理人於起訴前即為黃文成，有公司
    變更登記表、營利事業登記證在卷可參，且被告於原審之訴
    訟代理人所出具之委任狀亦顯示黃文成為被告之法定代理人
    ，原審誤以嚴凱泰為被告之法定代理人，顯有錯誤，爰依職
    權更正之。
貳、實體事項：
一、上訴人起訴主張：
（一）上訴人於民國96年3月10 日與訴外人張麗雅發生交通事故
      ，於96年6月13 日與訴外人張麗雅達成和解。其後上訴人
      持續接受治療，並經被上訴人審核為殘廢等級第11級，上
      訴人乃於98年12月1 日備齊資料向被上訴人申請強制汽車
      責任保險之殘廢給付新臺幣（下同）20萬元，然被上訴人
      僅於99年5月6日理賠21,030元，尚有178,970 元未為給付
      ，為此爰依強制汽車責任保險法之規定，請求被上訴人如
      數給付。
（二）依強制汽車責任保險法之規定，上訴人請領之保險給付視
      同加害人賠償金之一部，和解時並得扣除，惟和解後再發
      生殘廢情形時，強制汽車責任保險法並未規定不能再為申
      請。又和解筆錄上所載「包括強制汽車責任險所有理賠金
      」係指和解日前強制汽車責任保險所得申請之項目，非如
      被上訴人所稱：和解後始成就之理賠項目不能再行申請云
      云，且事實上被上訴人已給付21,030元，如上訴人不得請
      求，何以被上訴人願再理賠21,030元。再者，強制汽車責
      任保險法並未規定和解後再申請保險給付時須扣除之前的
      和解金，且強制險理賠金扣除上訴人申請金額後之餘額並
      未歸墊予加害人，而是歸被上訴人所有，惟強制險為社會
      保險，其權利非屬被上訴人所有，被上訴人僅為代辦業務
      ，無權扣除上訴人和解後申請之殘廢給付，被上訴人將上
      訴人申請的殘廢給付差額歸入自己，有違上訴人之權益保
      障，顯有不當得利。
（三）上訴人於交通事故發生後3 個多月即與加害人達成和解，
      惟依強制汽車責任保險法規定，申請殘廢給付須治療1 年
      以上，加害人於和解當時並未給付殘廢理賠金。又和解金
      額包含車輛修理費、精神慰撫金、工作給付等強制汽車責
      任保險所不給付之項目，不應將和解金額全部視為強制汽
      車責任保險給付。末保險契約之解釋，應探求契約當事人
      之真意，不得拘泥所用之文字，如有疑義時，應作有利於
      被保險人之解釋，保險法第54條第2項定有明文等語。
二、被上訴人則以：
（一）上訴人曾就其符合強制汽車責任保險殘廢等級第11級給付
      標準共20萬元，向被上訴人之主管機關行政院金融監督管
      理委員會保險局申訴，保險局於99年4月26 日發函命被上
      訴人應以確認殘廢等級第11級後之給付標準扣除和解當時
      受害人已領取之殘廢給付及任意險給付中非財物損害賠償
      部份，以其差額給付上訴人，是被上訴人始再給付21,030
      元予上訴人，此係遵照主管機關函命所為，並非認同上訴
      人於調解成立並受有補償後仍有強制汽車責任保險各項給
      付之請求權利。上訴人主張：被上訴人同意理賠，並已給
      付21,030元云云，實屬誤解。
（二）強制汽車責任保險法第32條：「保險人依本法規定所為之
      保險給付，視為被保險人損害賠償金額之一部分；被保險
      人受賠償請求時，得扣除之。」其立法理由在於，強制汽
      車責任保險為被保險人繳交保費而生，性質上屬被保險人
      賠償責任之承擔或轉嫁，且責任保險存在的目的，即為減
      輕侵權行為被保險人肇事後所負損害賠償責任之負擔，強
      制汽車責任保險亦同，故保險人所為之給付自應視為賠償
      金額之一部份，並得減免其損害賠償。本件上訴人同意以
      31萬元與被保險人張麗雅達成調解並獲有賠償，調解內容
      包括強制汽車責任保險所有理賠金，則被保險人張麗雅對
      上訴人之損害賠償責任已因調解成立而確定，上訴人之損
      害業因調解內容之履行而受填補，是被保險人張麗雅對上
      訴人已無賠償責任。又強制汽車責任保險性質上屬被保險
      人賠償責任之承擔或轉嫁，被保險人張麗雅之賠償責任既
      已終了，被上訴人當然無賠償責任，此即原審判決所述強
      制汽車責任保險之保險人與侵權行為請求權之關係為不真
      正連帶債務之意旨。上訴人之主張實曲解強制汽車責任保
      險法之規範目的。
（三）「和解有使當事人所拋棄之權利消滅及使當事人取得和解
      契約所訂權利之效力」、「經法院核定之民事調解，與民
      事確定判決有同一之效力。」民法第737 條、鄉鎮市調解
      條例第27條第2 項前段定有明文。本件宜蘭縣宜蘭市調解
      委員會調解書已載明：「一、對造人（即張麗雅）願賠償
      聲請人（即上訴人）之車輛損害、醫療費、勞動能力減失
      、生活上需要之增加暨精神慰撫金（包括強制汽車責任險
      所有理賠金）等費用計30萬元......兩造均同意互不追究
      本件相對人之刑事責任暨兩造其餘民事請求權均拋棄。」
      是上訴人應受調解內容之拘束，且經法院核定之調解書與
      確定判決有同一效力，則上訴人既與被保險人張麗雅成立
      調解，且因投保之故而效力及於被上訴人，上訴人復因調
      解內容之履行已自被上訴人取得強制汽車責任保險給付，
      上訴人自不得推翻與民事判決具同一效力之調解所創設之
      新法律關係，再就同一事件再為請求，否則有違「一事不
      再理」之原則。
三、原審審理結果，認被上訴人之答辯為有理由，而為上訴人敗
    訴之判決。上訴人不服提起上訴，其上訴聲明：（一）原判
    決廢棄。（二）上開廢棄部分，被上訴人應給付上訴人178,
    970元及自98年12月26日起至清償日止，按週年利率 10％計
    算之利息。被上訴人則答辯聲明：上訴駁回。
四、兩造不爭執之事實：
（一）上訴人於96年6月13 日與訴外人張麗雅達成和解，和解內
      容為：「緣96年3月10 日，聲請人（即上訴人）駕駛渠所
      有之車號（3121- HA）自用小貨車，途經宜蘭市○○路口
      與對造人（即張麗雅）駕駛渠所有之車號（P9- 7388）自
      用小客車發生交通事故，致兩車受損暨兩造均受傷所衍糾
      紛，案經本會調解成立，其成立內容如後：一、對造人願
      賠償聲請人之車輛損害、醫療費、勞動能力減失、生活上
      需要之增加暨精神慰撫金（包括強制汽車責任險所有理賠
      金）等費用計31萬元。二、前條付款日期暨方式：於96年
      7月13 日，給付31萬元，上揭應清償之款項，兩造約定匯
      入聲請人於宜蘭郵局之帳戶（局號......）。三、兩造均
      同意互不追究本件相對人之刑事責任暨兩造其餘民事請求
      權均拋棄。」上訴人並已領取上開和解內容之31萬元。
（二）上訴人就本件爭議，前向行政院金融監督管理委員會保險
      局申訴，該局發函被上訴人，認應以確認殘廢程度加重為
      11級後之給付標準扣除和解當時受害人已領取之殘廢給付
      及任意險給付中非財物損害賠償部分，以其差額給付上訴
      人，被上訴人乃於99年5月6日再給付21,030元予上訴人。
（三）以上事實有宜蘭縣宜蘭市調解委員會96年刑調字第096001
      02號調解書及行政院金融監督管理委員會保險局99年4 月
      26日保局（策）字第09902562730 號函在卷可稽，且為兩
      造所不爭執，堪認屬實。
五、得心證之理由：
    本件爭點在於：上訴人依強制汽車責任保險法主張被上訴人
    應於已理賠之和解金31萬元範圍外，另給付殘廢理賠178,97
    0元，是否有據？茲說明本院見解如下：
（一）按「保險人依本法規定所為之保險給付，視為被保險人損
      害賠償金額之一部分；被保險人受賠償請求時，得扣除之
      。」強制汽車責任保險法第32條定有明文。又同法第31條
      規定：「被保險汽車發生汽車交通事故，被保險人已為一
      部之賠償者，保險人僅於本法規定之保險金額扣除該賠償
      金額之餘額範圍內，負給付責任。但請求權人與被保險人
      約定不得扣除者，從其約定。前項被保險人先行賠償之金
      額，保險人於本法規定之保險金額範圍內給付被保險人。
      但前項但書之情形，不在此限。」其規範目的在於避免受
      害人雙重受償，受有不當利益。蓋保險人依強制汽車責任
      保險契約所為之保險給付，係基於被保險人繳交保費而生
      ，性質上屬於被保險人賠償責任之轉嫁，且責任保險之制
      度目的本即在減輕被保險人之負擔，就強制汽車責任保險
      而言，即是在減輕被保險人交通肇事後所生之侵權行為損
      害賠償責任，將該責任於一定範圍內轉由保險人承擔，故
      保險人所為之給付，自應視為被保險人損害賠償金額之一
      部分，而得減免被保險人之損害賠償數額。倘受害人之損
      害已完全自保險人處獲得填補，則被保險人即無須再為賠
      償，否則將造成受害人之不當得利。反面言之，如被害者
      已從被保險人處獲得完全賠償，自不得再向強制責任保險
      人請求賠償。依上開說明，保險人之保險給付既係被保險
      人賠償責任之轉嫁，保險人與被保險人係立於相互補充之
      地位，則保險人保險給付之範圍自亦受被保險人損害賠償
      責任範圍之限制，不得超額給付，否則即有違前開避免受
      害人雙重受償，受有不當利益之規範目的。
（二）次按，稱和解者，謂當事人約定，互相讓步，以終止爭執
      或防止爭執發生之契約；和解有使當事人所拋棄之權利消
      滅及使當事人取得和解契約所訂明權利之效力，民法第73
      6條、第737條分別定有明文。是以和解具有創設之效力，
      即創設當事人間新的法律關係，並生消滅權利及取得權利
      之結果。又當事人之和解經合法成立，當事人即受和解契
      約之拘束，縱使一方受有不利益之後果，亦屬讓步之當然
      結果，不得遽以事後新生之情事，否認和解契約之效力。
（三）查上訴人於交通事故後，於96年6月13 日與訴外人張麗雅
      達成和解，和解內容為：「緣96年3月10 日，聲請人（即
      上訴人）駕駛渠所有之車號（3121- HA）自用小貨車，途
      經宜蘭市○○路口與對造人（即張麗雅）駕駛渠所有之車
      號（P9- 7388）自用小客車發生交通事故，致兩車受損暨
      兩造均受傷所衍糾紛，案經本會調解成立，其成立內容如
      後：一、對造人願賠償聲請人之車輛損害、醫療費、勞動
      能力減失、生活上需要之增加暨精神慰撫金（包括強制汽
      車責任險所有理賠金）等費用計31萬元。二、前條付款日
      期暨方式：於96年7月13 日，給付31萬元，上揭應清償之
      款項，兩造約定匯入聲請人於宜蘭郵局之帳戶（局號....
      ..）。三、兩造均同意互不追究本件相對人之刑事責任暨
      兩造其餘民事請求權均拋棄。」觀諸上開和解內容，足見
      上訴人就其因車禍所生之一切損害，已與訴外人張麗雅約
      定以31萬元之賠償金額和解，該賠償金額係包含強制汽車
      責任保險之各項給付，且上訴人拋棄其餘對訴外人張麗雅
      之求償權利。依此和解契約所創設之法律關係，上訴人對
      訴外人張麗雅因本件車禍所生之損害賠償請求範圍即限定
      在31萬元之範圍內，上訴人自應受該和解內容之拘束，不
      得事後另向訴外人張麗雅請求給付。又依前開關於強制汽
      車責任保險法之規定及說明，被保險人張麗雅既無再為給
      付之義務，則被上訴人自無再給付強制汽車責任保險各項
      給付之義務。至上訴人所舉行政院金融監督管理委員會保
      險局99年4月26日保局（策）字第09902562730號函所示之
      見解，僅係主管行政機關就個案所為之解釋，對本院並無
      拘束力，是尚難以被上訴人依該函釋另行給付上訴人21,0
      30元之事實，即認被上訴人之賠償範圍應超出被保險人張
      麗雅應負之損害賠償責任範圍。
六、綜上，上訴人以被上訴人之保險給付無須審酌被保險人張麗
    雅應負之損害賠償責任範圍，主張被上訴人應依強制汽車責
    任保險法規定之殘廢給付標準為全數補償云云，對強制汽車
    責任保險制度之理解，容有誤會，其主張於法不合，上訴意
    旨指摘原判決之不當，求予廢棄，非有理由，爰以判決駁回
    其上訴。又本件第二審裁判費應由敗訴之上訴人負擔，爰確
    定如主文第2 項所載。
七、本件事證已臻明確，兩造所為其餘攻擊防禦方法及舉證，經
    審酌後認均與結論不生影響，爰不一一論列，附此敘明。
八、依民事訴訟法第436條之1第3項、第449條條第1項、第78 條
    ，判決如主文。
中    華    民    國    100    年    5    月    10    日
                  臺灣宜蘭地方法院民事庭
                    審判長法  官  楊麗秋
                          法  官  林俊廷
                          法  官  楊坤樵
正本係照原本作成。
本件不得上訴。
中    華    民    國   100    年    5     月    10    日
                          書記官  吳文雄